臺灣新北地方法院刑事判決　　　　　　　110年度訴字第166號
公　訴　人　臺灣新北地方檢察署檢察官
被　　　告　劉芳妤



上列被告因誣告案件，經檢察官提起公訴（109年度偵字第00000
號），本院判決如下：
    主  文
劉芳妤無罪。
    理  由
一、公訴意旨略以：被告劉芳妤前與告訴人江明性於民國106年2
    月間，就告訴人所有位於新北市○○區○○街000巷0弄0○0
    號4樓之房屋（下簡稱上開房屋）簽有租賃契約。嗣因被告
    積欠租金，告訴人即於109年2月底，要求被告搬遷，然被告
    仍居住在上址屋內拒不返還該房屋。詎被告明知告訴人並未
    意圖為自己不法之所有，竊取其於房屋冰箱內之食物、蔬菜
    、水果及魚肉等物，竟意圖使告訴人受刑事處分，基於誣告
    之犯意，接續為以下之行為：㈠於109年3月10日9時37分許
    ，在本署偵查大樓203偵查庭內，向值日檢察事務官對告訴
    人提出竊盜罪嫌告訴。嗣經本署檢察官偵查後，以109年度
    偵字第14450號為不起訴處分確定。㈡復於同日16時30分許
    及同年月12日，在上開房屋外不特定人得共見聞之公共區域
    走道上，向到場處理之員警稱告訴人竊取其物品，並稱告訴
    人為竊盜現行犯，因認被告涉犯刑法第169條第1項之誣告罪
    嫌等語。
二、按犯罪事實應依證據認定之，無證據不得認定犯罪事實。不
    能證明被告犯罪者，應諭知無罪之判決，刑事訴訟法第154
    條第2項、第301條第1項分別定有明文。而認定犯罪事實所
    憑之證據，雖不以直接證據為限，間接證據亦包括在內；然
    而無論直接或間接證據，其為訴訟上之證明，須於通常一般
    之人均不致有所懷疑，而得確信其為真實之程度者，始得據
    為有罪之認定，倘其證明尚未達到此一程度，而有合理之懷
    疑存在，致無從為有罪之確信時，即應為無罪之判決（最高
    法院76年台上字第4986號判例意旨參照）。又刑事訴訟法第
    161條第1項規定：檢察官就被告犯罪事實，應負舉證責任，
    並指出證明之方法。因此，檢察官對於起訴之犯罪事實，應
    負提出證據及說服之實質舉證責任。倘其所提出之證據，不
    足為被告有罪之積極證明，或其指出證明之方法，無從說服
    法院以形成被告有罪之心證，基於無罪推定之原則，自應為
    被告無罪判決之諭知（最高法院92年台上字第128號判例意
    旨參照）。另刑法上之誣告罪，以意圖他人受刑事或懲戒處
    分，向該管公務員誣告為構成要件，故該項犯罪不特須指出
    具體事實足以使人受刑事或懲戒處分，且須明知其為虛偽，
    具有故意構陷之情形始能成立，如對事實有所誤認，即缺乏
    此種意思條件，自難令負誣告責任（最高法院22年上字第33
    68號判例意旨參照）。
三、聲請意旨認被告涉犯上開罪嫌，無非係以被告之陳述、告訴
    人之證述、臺灣新北地方檢察署（下稱新北地檢）109年度
    偵字第14450號卷宗、新北市政府警察局中和分局秀山派出
    所（下稱秀山派出所）員警職務報告書、員警密錄器影像光
    碟、譯文等為其主要論據，訊據被告堅詞否認有何誣告犯行
    ，辯稱：伊住在上開房屋時，有把食物、醬料放在冰箱內，
    109年3月間告訴人要整修房子就把冰箱移走，伊因此找不到
    冰箱內物品，才會在109年3月10日上午至新北地檢提出告訴
    人竊盜之告訴，後來檢察事務官跟伊說直接去跟警察報案比
    較快，於是伊又於同日下午及同年月12日在上開房屋向到場
    處理之員警表示告訴人竊取伊冰箱內物品，伊並沒有誣告告
    訴人等語。經查：
  ㈠被告自106年2月間起，向告訴人承租新北市○○區○○街00
    0巷0弄0○0號（即4樓）內之套房，於109年3月間仍居住於
    該址，並在該房屋公共空間即廚房之冰箱內存放食物，嗣於
    109年3月10日9時37分許，被告在新北地檢偵查大樓第203號
    偵查庭內，向值日檢察事務官對告訴人提出竊盜罪嫌告訴，
    復於同日16時30分許及同年月12日上午10時許，在上開房屋
    內向到場處理之員警指稱告訴人竊取其放置在冰箱內之物品
    ，而就告訴人所涉竊盜罪嫌，經新北地檢檢察官偵查後認犯
    罪嫌疑不足，為不起訴處分確定等情，為被告所不爭執，核
    與證人即告訴人於偵訊及本院審理中之證述內容大致相符（
    見偵卷第3至4頁、第31頁，訴字卷第89至91頁、第230至241
    頁），並有秀山派出所員警高子傑、黃子桓109年6月5日出
    具之職務報告書1份、秀山派出所109年3月10日受理民眾報
    案案件單4份、被告與告訴人就上開房屋之租賃契約書1份、
    新北市政府警察局中和分局110年3月3日新北警中刑字第
    1104622649號函檢附警員高子傑、黃子桓110年3月2日出具
    之職務報告、警員白宗玄、陳煥貴110年3月2日出具之職務
    報告各1份、新北地檢109年度他字第2428號卷之按鈴申告案
    件報告書（申告人為被告）、新北地檢檢察官109年度偵字
    第14450號不起訴處分書1份、本院審理程序之勘驗筆錄1份
    （下稱本院勘驗筆錄）附卷可參（見偵卷第13頁、第14至17
    頁、第21至25頁，訴字卷第33至37頁、第51頁、第85至86頁
    、第247至250頁），是此部分事實，首堪認定，被告確有於
    前揭時、地向該管公務員指訴告訴人涉犯竊盜罪，而告訴人
    所涉竊盜部分，業經檢察官以罪嫌不足為不起訴處分確定，
    是本件之爭點厥為，被告指稱告訴人竊取其冰箱內物品，是
    否為其故意虛構之情節，而有誣告之犯意？
  ㈡證人即告訴人於本院審理時證稱：其自106年2月23日起將上
    開房屋內之套房出租給被告，租期至107年2月22日止，但租
    期屆至後被告仍持續居住，於108年6月間其有跟被告說因為
    孫子即將出生、其要整修房屋而請被告最遲在109年2月底搬
    離，但被告仍持續居住該處，其在109年3月1日開始動工，
    當時上開房屋只剩下被告在居住，而冰箱原本放在廚房，因
    為廚房的磁磚要重新鋪設，所以在同年3月2日、3日左右就
    把冰箱移動到其他已搬離房客之房間內，其事前有叫被告要
    把冰箱內東西拿走，而移動後因為被告都半夜才回來，其沒
    有辦法立即告訴被告，且因為工地本身有危險性，其晚間會
    把總電源切掉，以免電線走火，搬動冰箱後隔幾天因為要拆
    電線，所以白天施工時也有把電路切掉，如此一來冰箱就會
    沒有電力使用，所以其有打開冰箱看一下有無東西會壞掉，
    以免停電後腐壞會流湯水出來，其後來有帶被告去看移動後
    的冰箱，但時隔已久不記得是在被告說其是竊盜現行犯之前
    或是之後，其從未拿取被告冰箱內物品等語（見訴字卷第23
    0至241頁），參以被告既自106年2月間即居住於該址，衡情
    會在冰箱內存放食物，此觀證人即告訴人於本院審理時證述
    被告常把腐爛的食物放在冰箱內不處理、遭其他房客投訴等
    語即知（見訴字卷第237頁）。則綜觀告訴人之證述可知，
    告訴人於109年3月初對上開房屋進行施工、整修，從而搬動
    原放置於廚房內供租客使用之冰箱，且因被告於夜間始返回
    該址，故告訴人未能立即告知被告，倘認被告於夜間返家後
    因該址已無電力使用，而無法即時找到遭移動之冰箱並清點
    冰箱內物品，於事隔數日後始由告訴人帶領查看移動後之冰
    箱，發覺其存放於冰箱內之物品有所短少，從而誤認或懷疑
    係遭告訴人取走，尚非全然無據，是被告基於這樣的認知，
    指訴告訴人竊取其冰箱內物品，是否全為憑空捏造而有誣告
    之犯意，容有斟酌之處。
  ㈢觀諸卷內所附彩色之上開房屋施工期間現場照片（見訴字卷
    第69至77頁），於109年3、4月間上開房屋內之隔間、走道
    均擺放許多大型工具、材料及雜物，已足以妨礙一般身形之
    人通行、進出，則在這樣的情境下移動冰箱，恐將使被告難
    以即時找到冰箱之移動後位置，益徵被告辯稱告訴人移動冰
    箱讓伊找不到冰箱內物品，從而認為是遭告訴人竊取方為申
    告等語，要非全然無因。參以本院於審理期日勘驗109年3月
    10日、同年月12日被告於上開房屋內與秀山派出所員警對話
    之現場監視器錄影畫面，被告於109年3月10日曾多次表示冰
    箱是遭告訴人搬走，且請求員警一同去查看冰箱（見訴字卷
    第247至248頁之本院勘驗筆錄），可見被告於申告時已要求
    員警至冰箱查看，而希望能取得積極證據證實其所述為真；
    於同年月12日被告向員警表示「他（即告訴人）還說是因為
    會怕電線走火才會清掉」（見訴字卷第249至250頁之本院勘
    驗筆錄），與告訴人上開證述內容兩相對照後可知，告訴人
    作證時亦曾提及為避免電線走火故夜間會把電力切掉，且擔
    憂冰箱沒電後會流湯水出來，有叫被告要處理壞掉的東西等
    語（見訴字卷第236至238頁），自常情而論，若冰箱遭斷電
    之時間過長，將導致存放之食物腐壞，從而流出污水、產生
    臭味，此為具有一般智識程度與生活經驗之人所能預想到之
    情況，故在冰箱斷電時清除其內物品，乃合乎事理之情境。
    是以，被告認為其存放於冰箱內物品短少，係因告訴人顧慮
    斷電後會流出湯水而擅自取出之緣故，實屬合理之推論，縱
    事後因缺乏積極證明致告訴人不受竊盜之追訴、處罰，亦難
    據此認定被告係故意虛指事實，而有誣告告訴人之犯意。
四、綜上所述，公訴人所指出之證明方法，尚無從證明被告有公
    訴意旨所指誣告罪嫌，本件關於被告犯罪之證明，尚未達於
    通常一般之人均無有所懷疑而得確信其為真實之程度，被告
    之犯行既不能證明，揆諸前揭意旨及說明，自應為被告無罪
    之諭知。
據上論斷，應依刑事訴訟法第301條第1項前段，判決如主文。
本案經檢察官王堉力偵查後起訴，檢察官丁維志、王家春到庭執
行職務。
中    華    民    國   110    年    11    月    23    日
                  刑事第十七庭  審判長法  官  劉凱寧
                                      法  官  黃俊雯
                                      法  官  趙悅伶
上列正本證明與原本無異。
如不服本判決，應於判決送達後20日內敘明上訴理由，向本院提
出上訴狀 (應附繕本) ，上訴於臺灣高等法院。其未敘述上訴理
由者，應於上訴期間屆滿後20日內向本院補提理由書「切勿逕送
上級法院」。
                                      書記官  許怡芬
中    華    民    國   110    年    11    月    23    日